
# Um estudo de caso introdutório com CRISP-DM e R

Este capítulo apresenta um estudo de caso introdutório com o objetivo de
integrar, em um único exemplo, conceitos, ferramentas e práticas que serão
aprofundados ao longo dos capítulos seguintes. A intenção não é esgotar os
tópicos abordados, mas oferecer uma visão geral do processo de análise de
dados no contexto da metodologia CRISP-DM.

O estudo de caso é baseado em um exemplo fictício adaptado do livro de
Jung (2024) [@jung2024modern], sendo aqui utilizado exclusivamente com
finalidade didática.



## Estrutura do projeto e organização dos arquivos

Antes de iniciar qualquer análise, é fundamental definir uma estrutura
mínima de projeto. A organização adequada dos arquivos facilita a
reprodutibilidade, a colaboração e a manutenção do trabalho ao longo do
tempo, além de tornar mais claras as etapas do processo analítico.

Ao longo da disciplina, os projetos foram organizados de forma
padronizada, separando dados brutos, dados processados e relatórios.
Essa mesma lógica será adotada neste livro, servindo como referência para
os exemplos e códigos apresentados nos capítulos seguintes.

Uma estrutura básica de projeto pode ser representada da seguinte forma:

```
seunome_icd2025/
├── dados/
│   ├── brutos/     # dados originais, sem modificações
│   └── limpos/     # dados após limpeza e transformações
├── relatorios/
│   └── 01-relatorio/
├── README.md
└── seunome_icd2025.Rproj
```

Essa separação explícita evita que dados originais sejam sobrescritos,
torna as etapas do processo analítico mais transparentes e facilita a
verificação e a reprodução das análises realizadas.

Na prática, recomenda-se criar inicialmente um repositório vazio no
GitHub, cloná-lo localmente e, na pasta clonada do repositório, criar um
projeto RStudio. A partir desse projeto, os arquivos e diretórios podem
ser organizados de forma estruturada.

O controle de versão com Git não é tratado aqui como um fim em si, mas
como parte integrante de boas práticas em projetos de análise de dados.


::: {.callout-tip}

A organização do projeto não é um detalhe técnico, mas parte central da
reprodutibilidade e do trabalho em equipe. Um projeto bem estruturado
permite que análises sejam compreendidas, verificadas e reproduzidas por
outras pessoas — ou pelo próprio autor em um momento posterior.

:::




## O Caso Junglivet Whisky Company

Neste estudo de caso, aplicamos as três primeiras fases da metodologia
CRISP-DM:

1. **Compreensão do Negócio** (*Business Understanding*)
2. **Compreensão dos Dados** (*Data Understanding*)
3. **Preparação dos Dados** (*Data Preparation*)

Você acaba de ser contratado como analista de dados na *Junglivet Whisky
Company*. A empresa enfrenta reclamações recorrentes sobre a qualidade do
whisky produzido, e a direção busca identificar possíveis causas para o
problema.

Os dados fornecidos correspondem ao registro da linha de produção das
últimas duas semanas.


## Organização do projeto e reprodutibilidade

Antes de qualquer análise, o projeto foi organizado seguindo uma estrutura
padronizada, separando dados brutos, dados tratados e relatórios. Essa
organização facilita a reprodutibilidade, a documentação e o trabalho
colaborativo.

A análise apresentada neste capítulo foi desenvolvida em um projeto RStudio
versionado com Git e sincronizado com GitHub, utilizando o sistema Quarto
para geração de relatórios reprodutíveis.


## Fase 1: Compreensão do Negócio

O primeiro passo do CRISP-DM consiste em entender claramente o problema de
negócio, antes de qualquer decisão técnica.

- **Problema de negócio**: queda na qualidade do whisky produzido.
- **Objetivo**: identificar fatores associados à redução da qualidade.
- **Critério de sucesso**: evidenciar fatores operacionais que influenciam
  negativamente o indicador de qualidade.

Nesta fase, ainda não buscamos respostas nos dados, mas sim formular as
perguntas corretas.


## Fase 2: Compreensão dos Dados

Nesta etapa, analisamos os dados disponíveis, sua estrutura e limitações,
antes de qualquer transformação ou modelagem.


### Dicionário de dados

A documentação das variáveis é uma prática essencial em projetos de dados.
Ela garante interpretação consistente e reduz ambiguidades ao longo do
processo analítico.

O conjunto de dados contém as seguintes variáveis:

- **DAY**: dia da produção.
- **MONTH**: mês da produção.
- **MANUFACTURER**: mestre responsável pela produção.
- **PRODUCT**: tipo de produto.
- **SHIFT**: turno de produção.
- **COLOR**: indicador de cor (0 a 1).
- **MALTING**: fornecedor do malte.
- **TASTING**: indicador de qualidade (0 a 1000).


### Importação dos dados

Antes de iniciar a análise, é necessário garantir que os pacotes R
utilizados no projeto estejam instalados e carregados. Neste livro,
utilizaremos o pacote **pacman** para facilitar esse processo, pois ele
permite instalar e carregar pacotes de forma automática quando necessário.

A instalação de pacotes deve ser feita apenas uma vez em cada ambiente.
Após isso, basta carregá-los normalmente. O uso do **pacman** reduz
problemas comuns enfrentados por iniciantes, como erros relacionados a
pacotes ausentes.

```{r}
# Verifica se o pacote 'pacman' está instalado.
# Caso não esteja, realiza a instalação a partir do CRAN.
if (!requireNamespace("pacman", quietly = TRUE)) {
  install.packages("pacman")
}

# Carrega o pacote 'pacman' na sessão atual
library(pacman)

# A função p_load():
# - instala automaticamente pacotes ausentes
# - carrega todos os pacotes listados
pacman::p_load(
  here,      # define caminhos relativos ao diretório raiz do projeto
  readr,     # leitura eficiente de arquivos CSV
  dplyr,     # manipulação e transformação de dados
  tidyr,     # função drop_na()
  ggplot2    # visualização de dados
)
```

O processo de importação de dados utiliza dois pacotes centrais:

- `here`, para garantir portabilidade por meio de caminhos relativos;
- `readr`, para leitura eficiente e consistente de arquivos CSV.

O uso de caminhos relativos é fundamental em projetos reprodutíveis,
pois evita dependência de diretórios específicos de cada computador.

```{r}
# Define o caminho relativo do arquivo de dados 
# a partir da raiz do projeto.
caminho <- here::here("dados/brutos/productionlog_sample.csv")

# Importa o arquivo CSV utilizando a função read_csv(), que:
# - identifica automaticamente os tipos das colunas
# - trata strings vazias como valores ausentes (NA)
# - é mais eficiente que a função read.csv() do R base
dados_destilaria <- readr::read_csv(
  caminho,
  show_col_types = FALSE
)
```

A partir desse ponto, os dados estão disponíveis na ambiente de R e podem
ser explorados, verificados e preparados para as etapas seguintes da
análise.



### Inspeção inicial dos dados

Antes de qualquer transformação, é essencial compreender a estrutura do
conjunto de dados.

```{r}
# A função glimpse fornece uma visão compacta dos dados
# - classe do objeto: data frame/tibble
# - número de observações (linhas x colunas)
# - nomes das variáveis
# - tipos de dados
# - primeiros valores
dplyr::glimpse(dados_destilaria)
```

Além disso, estatísticas descritivas básicas ajudam a identificar valores
ausentes, escalas e possíveis inconsistências.

```{r}
# A função summary resume as principais estatísticas das variáveis
# e indica automaticamente a presença de valores ausentes (NA)
summary(dados_destilaria)
```

## Fase 3: Preparação dos Dados

A preparação dos dados transforma dados brutos em um conjunto adequado para
análise. Esta é, frequentemente, a fase mais trabalhosa do CRISP-DM.

As operações a seguir realizam:

1. Remoção de variáveis irrelevantes.
2. Renomeação das colunas para nomes mais claros.
3. Conversão explícita dos tipos de dados.
4. Tratamento de valores ausentes.

```{r}
# Cria um novo data frame com os dados limpos e preparados.
# O operador pipe (%>%) permite encadear operações,
# tornando o código mais legível.

dados_destilaria_limpos <- dados_destilaria %>%
  
  # Remove a variável MONTH
  select(-MONTH) %>%
  
  # Renomeia as variáveis para nomes mais descritivos
  rename(
    dia = DAY,
    mestre_responsavel = MANUFACTURER,
    tipo_produto = PRODUCT,
    turno = SHIFT,
    cor = COLOR,
    fornecedor_malte = MALTING,
    indicador_qualidade = TASTING
  ) %>%
  
  # Converte explicitamente os tipos das variáveis
  mutate(
    dia = as.numeric(dia),
    mestre_responsavel = as.factor(mestre_responsavel),
    tipo_produto = as.factor(tipo_produto),
    turno = as.factor(turno),
    cor = as.numeric(cor),
    fornecedor_malte = as.factor(fornecedor_malte),
    indicador_qualidade = as.numeric(indicador_qualidade)
  ) %>%
  
  # Remove observações com valores ausentes
  drop_na()
```

## Análise exploratória de dados

A Análise Exploratória de Dados (AED) permite identificar padrões,
tendências e relações iniciais entre variáveis, orientando análises
posteriores.

### Qualidade por fornecedor de malte

```{r}
#| label: fig-boxplot-1
#| fig-cap: "Boxplot comparativo de qualidade por fornecedor de malte."
#| fig-align: center

# Boxplot para comparar a distribuição da qualidade 
# entre fornecedores
ggplot(dados_destilaria_limpos,
       aes(x = fornecedor_malte, y = indicador_qualidade)) +
  geom_boxplot() +
  theme_minimal() +
  labs(
    title = "Qualidade do whisky por fornecedor de malte",
    x = "Fornecedor",
    y = "Indicador de qualidade"
  )
```

O boxplot evidencia diferenças relevantes na distribuição do indicador de
qualidade entre os fornecedores de malte. Observa-se que os whiskies
produzidos com malte proveniente da categoria *Inhouse* apresentam, em
média, valores mais elevados de qualidade, além de menor dispersão.

Por outro lado, os produtos associados ao fornecedor *Burns Best Ltd.*
tendem a apresentar qualidade mediana inferior, com distribuição mais
concentrada em valores baixos. Já o fornecedor *Matro Ltd.* apresenta
maior variabilidade, indicando inconsistência no padrão de qualidade do
insumo fornecido.

Esses resultados sugerem que o fornecedor de malte é um fator
potencialmente relevante para explicar a queda observada na qualidade do
produto final.



### Relação entre cor e qualidade

```{r}
#| label: fig-scatter-1
#| fig-cap: "Gráfico de dispersão entre cor e qualidade do whisky."
#| fig-align: center

# Gráfico de dispersão com suavização LOESS para 
# identificar tendências
ggplot(dados_destilaria_limpos,
       aes(x = cor, y = indicador_qualidade)) +
  geom_point() +
  geom_smooth(method = "loess", se = FALSE) +
  theme_minimal() +
  labs(
    title = "Relação entre cor e qualidade do whisky",
    x = "Indicador de cor",
    y = "Indicador de qualidade"
  )
```

O gráfico de dispersão indica uma relação não linear entre o indicador de
cor e a qualidade do whisky. A curva de suavização sugere que valores de
cor em torno de 0,3 estão associados, em média, a níveis mais elevados de
qualidade.

Valores muito baixos ou muito elevados do indicador de cor parecem
associar-se a pior desempenho no indicador de qualidade. Essa evidência
sugere que a cor pode funcionar como um sinal antecipado de problemas no
processo produtivo.

Do ponto de vista operacional, esse resultado é particularmente
interessante, pois a cor pode ser monitorada durante a produção, antes
das etapas finais de avaliação sensorial.


### Conclusão da análise exploratória

A análise exploratória dos dados da linha de produção da Junglivet Whisky
Company indica que a queda na qualidade do produto não ocorre de forma
aleatória. Pelo contrário, há evidências de associação entre o indicador
de qualidade e fatores operacionais específicos.

Em particular, o fornecedor de malte e o indicador de cor emergem como
variáveis relevantes, tanto pela magnitude das diferenças observadas
quanto pela consistência dos padrões identificados.

Esses resultados não constituem provas definitivas de causalidade, mas
fornecem hipóteses analíticas bem fundamentadas para as próximas fases de
CRISP-DM.



## Conclusões e próximos passos

Este estudo de caso ilustra como as fases iniciais do CRISP-DM permitem
transformar um problema organizacional em perguntas analíticas bem
definidas, apoiadas por dados.

As etapas seguintes do processo envolveriam:

- **Modelagem**: aplicação de métodos estatísticos de comparação entre
  grupos, como testes de médias e análise de variância, com o objetivo de
  avaliar diferenças sistemáticas associadas aos fatores operacionais
  identificados.

- **Avaliação**: interpretação dos resultados estatísticos à luz dos
  objetivos de negócio, considerando significância, magnitude dos efeitos
  e implicações práticas para o processo produtivo.

- **Implantação**: adoção de medidas operacionais baseadas nos resultados,
  como revisão de fornecedores, ajustes de processo e definição de
  indicadores de monitoramento da qualidade.


O objetivo deste capítulo foi fornecer uma visão integrada do processo,
preparando o leitor para o aprofundamento técnico e conceitual nos
capítulos seguintes.


::: {.callout-note}

No contexto de CRISP-DM, **modelagem não se confunde com aprendizagem de máquina**. 
Modelar pode significar aplicar métodos estatísticos
tradicionais para comparar grupos, explicar relações e apoiar decisões,
sem a necessidade de construir modelos preditivos complexos.

:::
