
# Um Estudo de Caso Introdutório 

Este capítulo apresenta um estudo de caso introdutório com o objetivo de
integrar, em um único exemplo, conceitos, ferramentas e práticas que serão
aprofundados ao longo dos capítulos seguintes. A intenção, certamente, 
não é esgotar os tópicos abordados, mas oferecer uma visão geral do processo 
de análise de dados no contexto da metodologia CRISP-DM. Este estudo de 
caso é baseado em um exemplo fictício adaptado do livro de @jung2024modern.

**Como ler este capítulo**: o objetivo aqui é oferecer uma visão geral do
fluxo de trabalho de um projeto de Ciência de Dados, do problema de negócio
até uma análise exploratória inicial. Você não precisa dominar a linguagem R, 
RStudio, Quarto ou Git e GitHub neste momento.

Se esta é sua primeira leitura da Parte 1, concentre-se em entender o que
está sendo feito e por que cada decisão é tomada. Na Parte 2, as
ferramentas serão apresentadas sistematicamente; depois disso, recomenda-se
retornar a este capítulo e reler os trechos de código com maior segurança.



## Estrutura do projeto e organização dos arquivos

Antes de iniciar qualquer análise, é fundamental definir uma estrutura
mínima de projeto. A organização adequada dos arquivos facilita a
reprodutibilidade, a colaboração e a manutenção do trabalho ao longo do
tempo, além de tornar mais claras as etapas do processo analítico.

Ao longo da disciplina, os projetos são organizados de forma
padronizada, separando dados brutos, dados limpos (ou processados), 
scripts e relatórios quarto. Essa mesma lógica será adotada neste livro, 
servindo como referência para os exemplos e códigos apresentados nos 
próximos capítulos.

Uma estrutura básica de projeto pode ser representada da seguinte forma:

``` markdown
projeto_junglivet/
├── dados/                     # arquivos de dados utilizados no projeto
│   ├── brutos/                # dados originais, sem modificações
│   └── limpos/                # dados após limpeza e transformações
├── scripts/                   # scripts R organizados por etapa da análise
│   ├── 01-importacao.R        # leitura e inspeção inicial dos dados
│   ├── 02-preparacao.R        # limpeza, transformação e criação de variáveis
│   └── 03-analise_exploratoria.R  # gráficos e estatísticas descritivas
├── relatorios/                # relatórios reprodutíveis do projeto
│   └── 01_relatorio.qmd       # relatório principal em Quarto
├── README.md                  # descrição do projeto e instruções gerais
├── .gitignore                 # arquivos e pastas ignorados pelo Git
└── projeto_junglivet.Rproj    # arquivo do projeto RStudio
```

Essa separação explícita evita que dados originais sejam corrompidos,
torna as etapas do processo analítico mais transparentes e facilita a
verificação e a reprodução das análises realizadas. Além disso, diversas 
instituições e empresas com alta maturidade analítica possuem uma estrutura 
padronizada para projetos envolvendo código e dados.

::: {.callout-tip}
## Organização do Projeto

A *organização das pastas e arquivos do projeto* não é um detalhe técnico, 
mas parte central da reprodutibilidade e do trabalho em equipe. Um projeto 
bem estruturado permite que análises sejam compreendidas, verificadas e 
reproduzidas por outras pessoas — ou pelo próprio autor em um momento posterior.

:::

Na prática, recomendamos **fortemente** criar inicialmente um repositório vazio no
GitHub, cloná-lo localmente e, na pasta clonada do repositório, criar um
projeto RStudio. A partir desse projeto, os arquivos e diretórios podem
ser organizados de forma estruturada, com controle de versão via 
Git e GitHub.

**Nota sobre reprodutibilidade**: ao longo deste estudo de caso, assumimos
que o trabalho é conduzido em um projeto RStudio, com os arquivos
organizados em pastas e com o histórico de alterações registrado por
controle de versão (Git) e sincronizado em um repositório no GitHub.
O relatório é produzido em Quarto, permitindo que resultados, figuras e
tabelas sejam reproduzidos a partir do código e dos dados.



## O Caso Junglivet Whisky Company

Neste estudo de caso, aplicamos as três primeiras fases da metodologia
CRISP-DM:

1. **Compreensão do Negócio** (*Business Understanding*)
2. **Compreensão dos Dados** (*Data Understanding*)
3. **Preparação dos Dados** (*Data Preparation*)

Você acaba de ser contratado como analista de dados na *Junglivet Whisky
Company*. A empresa enfrenta reclamações recorrentes sobre a qualidade do
whisky produzido, e a direção busca identificar possíveis causas para o
problema.

Os dados fornecidos correspondem ao registro da linha de produção das
últimas duas semanas.



## Fase 1: Compreensão do Negócio

O primeiro passo do CRISP-DM consiste em entender claramente o problema de
negócio, antes de qualquer decisão técnica.

- **Problema de negócio**: queda na qualidade do whisky produzido.
- **Objetivo**: identificar fatores associados à redução da qualidade.
- **Critério de sucesso**: evidenciar fatores operacionais que influenciam
  negativamente o indicador de qualidade.

Nesta fase, ainda não buscamos respostas nos dados, mas sim formular as
perguntas corretas.

### Fazer boas perguntas, alinhar expectativas e reconhecer vieses

Na prática profissional, compreender o problema de negócio começa pela
capacidade do analista de formular boas perguntas. Problemas raramente
chegam bem definidos, e dados, por si só, não explicam o contexto em que são
gerados. Fazer perguntas claras, relevantes e acionáveis às partes
interessadas é o que permite entender a situação organizacional e, somente
então, identificar o problema a ser analisado.

Esse processo envolve dialogar com as partes interessadas, compreender suas
necessidades e alinhar expectativas e objetivos antes do início da
análise. Mesmo análises tecnicamente corretas podem falhar se não estiverem
alinhadas ao que gestores e decisores esperam obter como resultado. Por isso,
o sucesso de um projeto deve ser definido de forma compartilhada, ainda na
fase de Compreensão do Negócio.

Além disso, é fundamental reconhecer desde o início que os dados disponíveis
podem refletir viéses e questões de justiça, e não apenas limitações
técnicas. Conjuntos de dados podem estar incompletos, representar apenas
determinados grupos ou incorporar decisões passadas que não foram neutras.
Ignorar esses aspectos pode levar a interpretações equivocadas ou a decisões
injustas.

A partir das conversas iniciais com as partes interessadas e, em especial,
com o diretor de operações — responsável direto pelo processo produtivo —,
o analista de dados identificou alguns fatores recorrentes apontados como
potencialmente relevantes para a qualidade do whisky. Entre eles destacam-se
o **fornecedor do malte**, o **mestre responsável pela produção** e a 
**cor do whisky**, frequentemente mencionados como elementos associados a variações
na qualidade do produto final. Esses fatores, levantados no diálogo com o
especialista do negócio, orientam quais variáveis devem ser observadas com
maior atenção nas etapas seguintes da análise.

Assim, a fase de Compreensão do Negócio não se limita a definir um problema,
mas estabelece as bases conceituais, práticas e éticas que orientam todo o
processo de análise de dados.


## Fase 2: Compreensão dos Dados

Nesta etapa, analisamos os dados disponíveis, sua estrutura e limitações, 
possíveis vieses, entre outras questões, antes de qualquer transformação ou 
análise e modelagem.


### Dicionário de dados

A documentação das variáveis é uma prática fundamental em projetos de análise de 
dados. Ela garante interpretação consistente e reduz ambiguidades ao longo do
processo analítico.

Um dicionário de dados é uma documentação estruturada que descreve o 
significado, formato, uso e relacionamentos de cada variável em um 
conjunto de dados. 

Ele funciona como um guia essencial para compreender corretamente as 
informações disponíveis, garantindo que todos os usuários interpretem 
os dados de maneira consistente. 

O arquivo de dados fornecido contém as seguintes colunas (ou variáveis):

- **DAY**: dia da produção.
- **MONTH**: mês da produção.
- **MANUFACTURER**: mestre responsável pela produção.
- **PRODUCT**: tipo de produto.
- **SHIFT**: turno de produção.
- **COLOR**: indicador de cor (0 a 1).
- **MALTING**: fornecedor do malte.
- **TASTING**: indicador de qualidade (0 a 1000).


### Importação dos dados

Antes de iniciar a análise, é necessário garantir que os pacotes R
utilizados no projeto estejam instalados e carregados. Neste livro,
utilizaremos o pacote **pacman** para facilitar esse processo, pois ele
permite instalar e carregar pacotes de forma automática quando necessário.

A instalação de pacotes deve ser feita apenas uma vez em cada ambiente.
Após isso, basta carregá-los normalmente. O uso do **pacman** reduz
problemas comuns enfrentados por iniciantes, como erros relacionados a
pacotes ausentes.

```{r}
# Verifica se o pacote 'pacman' está instalado.
# Caso não esteja, realiza a instalação a partir do CRAN.
if (!requireNamespace("pacman", quietly = TRUE)) {
  install.packages("pacman")
}

# Carrega o pacote 'pacman' na sessão atual
library(pacman)

# A função p_load():
# - instala automaticamente pacotes ausentes
# - carrega todos os pacotes listados
pacman::p_load(
  here,      # define caminhos relativos ao diretório raiz do projeto
  readr,     # leitura eficiente de arquivos CSV
  dplyr,     # manipulação e transformação de dados
  tidyr,     # função drop_na()
  ggplot2    # visualização de dados
)
```

O processo de importação de dados é um passo fundamental em qualquer 
análise. Neste caso, utilizamos duas ferramentas importantes:

- O pacote `here` permite definir caminhos relativos ao diretório 
raiz do projeto, o que torna o código mais portátil e facilita o 
compartilhamento. Independentemente de onde o projeto esteja armazenado 
em diferentes computadores, o pacote `here` encontrará automaticamente 
os arquivos a partir da raiz do projeto.

- O pacote `readr`, parte do tidyverse, oferece funções otimizadas 
para leitura de arquivos, como a `read_csv()`, que é mais rápida 
que a função base do R e oferece tratamento mais consistente dos 
tipos de dados. Além disso, ela converte automaticamente strings vazias 
para NA, indica o tipo de cada coluna importada e preserva os nomes 
das variáveis originais.

```{r}
# Define o caminho relativo do arquivo de dados 
# a partir da raiz do projeto.
caminho <- here::here("dados/brutos/productionlog_sample.csv")

# Importa o arquivo com a função read_csv
dados_destilaria <- readr::read_csv(caminho)
```

A partir desse ponto, os dados estão disponíveis na ambiente de R e podem
ser explorados, verificados e preparados para as etapas seguintes da
análise.



### Inspeção inicial dos dados

Após importar os dados, é essencial verificar sua estrutura para entender 
o que temos disponível. A função `glimpse()` do pacote `dplyr` nos 
oferece uma visão concisa e informativa sobre:

- Quais variáveis (colunas) estão presentes no conjunto de dados.
- Qual o tipo ou classe de cada variável.
- Os primeiros valores de cada variável.
- O número total de observações (linhas).

```{r}
# fornece visão geral da estrutura dos dados
dplyr::glimpse(dados_destilaria)
```

Antes de avançar para estatísticas resumidas, é útil observar algumas linhas
do conjunto de dados. Isso ajuda a localizar problemas comuns, como valores
ausentes, categorias inesperadas e registros inconsistentes.

```{r}
# Exibe as primeiras linhas do conjunto de dados
dplyr::slice_head(dados_destilaria, n = 12)
```


Além disso, estatísticas descritivas básicas ajudam a identificar valores
ausentes, escalas e possíveis inconsistências.

A função `summary()` resume as principais estatísticas das variáveis
e indica automaticamente a presença de valores ausentes (NA)

```{r}
# fornece estatísticas descritivas dos dados
summary(dados_destilaria)
```

```{r}
# Verifica o número de observações por fornecedor de malte
dados_destilaria %>%
  count(MALTING)

# Verifica o número de observações por mestre responsável
dados_destilaria %>%
  count(MANUFACTURER)
```


Além da presença de valores ausentes, a inspeção inicial dos dados permite
avaliar aspectos relacionados à **representatividade** do conjunto disponível.
A contagem de observações por fornecedor de malte e por mestre responsável
mostra que alguns grupos possuem **tamanhos de amostra reduzidos** e
**desbalanceados** em relação a outros. Esse tipo de assimetria pode introduzir
**viés de representatividade**, afetando a justiça e a confiabilidade de
comparações futuras. Reconhecer esse aspecto ainda na fase de Compreensão dos
Dados é fundamental para interpretar com cautela os resultados exploratórios e
evitar conclusões precipitadas.



## Fase 3: Preparação dos Dados

Nesta fase, preparamos os dados para análise, renomeando variáveis, 
convertendo cada variável para um tipo ou classe de dados adequado, 
tratando valores ausentes, removendo colunas irrelevantes e garantindo 
que temos dados de qualidade para trabalhar.

O código a seguir executa as seguintes operações para limpar os dados:

1. **Remove** a coluna `MONTH` que é desnecessária para a análise.
  
2. **Renomeia** todas as colunas para nomes mais descritivos em português, 
facilitando a interpretação.
 
3. **Converte** as variáveis para seus tipos/classes de dados apropriados: 
`numeric` para valores quantitativos (dia, cor, indicador_qualidade) e 
`factor` para variáveis categóricas (fabricante, tipo_produto, turno, 
fornecedor_malte).
 
4. Remove linhas com valores ausentes para garantir a integridade 
dos dados nas análises subsequentes.

Vamos utilizar o operador pipe (`%>%`) do tidyverse para encadear
as operações de limpeza e transformação de dados de forma mais legível.
Cada operação recebe o resultado da anterior e aplica uma nova transformação.

Observe como organizamos o código com identação consistente e
comentários explicativos para cada operação. Esta é uma boa prática
que torna o código mais legível e facilita sua manutenção.

```{r}
# Pipeline para criar uma nova data frame 
# contendo os dados limpos.

# define o objeto que armazenará os dados limpos
# criado a partir de dados_destilaria
dados_destilaria_limpos <- dados_destilaria %>%
  # Remove a variável MONTH
  select(-MONTH) %>%
  # Renomeia as variáveis para nomes mais descritivos
  rename(
    dia = DAY,
    mestre_responsavel = MANUFACTURER,
    tipo_produto = PRODUCT,
    turno = SHIFT,
    cor = COLOR,
    fornecedor_malte = MALTING,
    indicador_qualidade = TASTING
  ) %>%
  # Converte explicitamente os tipos das variáveis
  mutate(
    dia = as.numeric(dia),
    mestre_responsavel = as.factor(mestre_responsavel),
    tipo_produto = as.factor(tipo_produto),
    turno = as.factor(turno),
    cor = as.numeric(cor),
    fornecedor_malte = as.factor(fornecedor_malte),
    indicador_qualidade = as.numeric(indicador_qualidade)
  ) %>%
  # Remove observações com valores ausentes
  drop_na()
```



## Análise exploratória de dados

A Análise Exploratória de Dados (AED) é uma abordagem fundamental que nos 
permite investigar e compreender as características principais de um 
conjunto de dados. 

Utilizamos técnicas visuais e estatísticas para:

- Identificar padrões, tendências e relações entre variáveis.
- Detectar valores atípicos (outliers) e anomalias.
- Verificar hipóteses preliminares sobre possíveis causas do problema.
- Orientar análises mais detalhadas e modelagens futuras.

Com os dados devidamente preparados, vamos explorar graficamente  
relações entre algumas variáveis e o indicador de qualidade do whisky 
para identificar potenciais fatores que explicam os problemas 
enfrentados pela destilaria.


### Relação entre fornecedor e qualidade 

O boxplot ou diagrama de caixa é uma ferramenta útil para 
visualizar a distribuição de variáveis numéricas agrupadas 
por categorias. 

Neste gráfico:

- A linha horizontal dentro da caixa representa a **mediana** (percentil 50).

- Os limites inferior e superior da caixa representam o **primeiro quartil** 
(percentil 25) e o **terceiro quartil** (percentil 75), respectivamente.

- As "hastes" (whiskers) se estendem até 1,5 vezes o intervalo 
interquartil (IQR) que é a diferença entre o terceiro e o 
primeiro quartil. 

- Pontos individuais além das hastes representam **outliers** 
(valores atípicos)

Essa visualização permite comparar as distribuições do indicador
de qualidade entre os diferentes fornecedores de malte, oferecendo
indícios iniciais sobre possíveis relações sistemáticas entre o
insumo utilizado e a qualidade final do produto.

```{r}
#| label: fig-boxplot-1
#| fig-cap: "Boxplot comparativo de qualidade do whisky por fornecedor de malte."
#| fig-align: center

# Boxplot comparativa da qualidade por fornecedor de malte
ggplot(dados_destilaria_limpos, aes(x = fornecedor_malte, y = indicador_qualidade)) +
  # Cria boxplots para representar a distribuição dos dados
  geom_boxplot() +
  # Aplica um tema minimalista para melhor visualização
  theme_minimal() +
  # Define títulos e rótulos dos eixos
  labs(
    title = "Qualidade do Whisky por Fornecedor de Malte",
    x = "Fornecedor",
    y = "Pontuação de Qualidade"
  )
```

O boxplot sugere diferenças sistemáticas na distribuição do indicador de
qualidade entre as diferentes origens do malte. No conjunto observado,
o malte produzido internamente pela própria destilaria (Inhouse) está
associado à maior mediana do indicador de qualidade, o que sugere melhor
desempenho típico quando o insumo não é adquirido de fornecedores externos.

O fornecedor *Matro Ltd.* aparece com mediana intermediária, mas com
maior dispersão (IQR mais alto), sugerindo maior variabilidade no padrão
de qualidade associado a esse insumo. Já o fornecedor *Burns Best Ltd.*
apresenta a menor mediana do indicador de qualidade, com a maior parte
das observações concentrada em níveis relativamente mais baixos.

É importante destacar que essas evidências são exploratórias: o gráfico
não prova causalidade e, sem testes estatísticos, não é possível afirmar se
as diferenças observadas são estatisticamente significativas. Ainda assim,
o fornecedor de malte emerge como um candidato natural para investigação
nas próximas fases do CRISP-DM.

Para complementar a leitura visual do boxplot, calculamos medidas numéricas
por fornecedor. Especificamente, reportamos:

- a mediana do indicador de qualidade (medida de posição),
- o IQR (intervalo interquartil, medida de dispersão coerente com o
boxplot), e
- o tamanho da amostra (n) em cada grupo.

Essa tabela ajuda a confirmar, com números, as diferenças sugeridas pelo
gráfico e também permite avaliar o quanto os resultados podem ser afetados
por tamanhos de amostra pequenos.

::: {.callout-tip}
## Por que utilizamos mediana e IQR?

Na análise exploratória, optamos por resumir os dados utilizando a
**mediana** e o **intervalo interquartil (IQR)**, em vez da média e do
desvio-padrão. Essa escolha não é arbitrária.

Distribuições assimétricas ou com valores extremos (outliers) são comuns
em dados reais de processos produtivos. Nessas situações, a média pode
ser fortemente influenciada por poucos valores atípicos, enquanto a
mediana representa melhor o comportamento típico dos dados. De forma
análoga, o IQR fornece uma medida de dispersão mais robusta, coerente com
a informação visual apresentada no boxplot.

Esses conceitos — assimetria, medidas de posição e medidas de dispersão —
serão estudados de forma sistemática na parte do livro dedicada à análise
estatística. Neste momento, o objetivo é apenas compreender como essas
medidas ajudam a interpretar padrões observados nos dados.

:::

```{r}
dados_destilaria_limpos %>%
  group_by(fornecedor_malte) %>%
  summarise(
    qualidade_mediana = median(indicador_qualidade),
    iqr_qualidade = IQR(indicador_qualidade),
    n = n()
  ) %>%
  arrange(desc(qualidade_mediana))
```

As estatísticas descritivas reforçam a leitura do boxplot. A origem interna
do malte (*Inhouse*) está associada à maior mediana do indicador de
qualidade, seguida pelos fornecedores externos *Matro Ltd.* e
*Burns Best Ltd.*

Quanto à dispersão, o IQR sugere maior variabilidade para o fornecedor
*Matro Ltd.* (IQR = 99) do que para o malte produzido internamente pela
destilaria (Inhouse, IQR = 79,2) e para o fornecedor *Burns Best Ltd*.
(IQR = 73). Em termos operacionais, esse resultado pode indicar menor
consistência na qualidade do insumo fornecido por *Matro Ltd*.

Por fim, é necessária cautela na interpretação destes resultados, pois os
tamanhos de amostra são pequenos (n = 5 para dois fornecedores) e 
diferentes em relação ao malte próprio da destilaria. Em etapas
posteriores, métodos estatísticos formais poderão avaliar se as diferenças
observadas persistem e se são compatíveis com variações aleatórias.



### Relação entre mestre responsável e qualidade 

Os mestres responsáveis pela produção podem influenciar significativamente 
a qualidade do produto final devido às suas técnicas, experiência e atenção 
aos detalhes. Novamente, um boxplot comparativo é uma visualização útil para 
ilustrar a relação entre o indicador numérico de qualidade e o mestre 
responsável.

```{r}
#| label: fig-3
#| fig-cap: "Boxplot comparativo entre qualidade do whisky e mestre destilador."

# Boxplot comparativo entre indicador de qualidade e mestre destilador
ggplot(dados_destilaria_limpos, aes(x = mestre_responsavel, y = indicador_qualidade)) +
  geom_boxplot() +
  theme_minimal() +
  labs(
    title = "Qualidade do Whisky por Mestre Responsável",
    x = "Mestre Responsável",
    y = "Indicador de Qualidade"
  )
```

O boxplot comparativo sugere diferenças na distribuição do indicador de
qualidade entre os mestres responsáveis pela produção. No conjunto observado,
os whiskies produzidos pelo mestre Gumble apresentam a maior mediana do
indicador de qualidade e menor dispersão aparente em relação aos demais.

Os whiskies produzidos pelo mestre Leonard apresentam mediana intermediária
do indicador de qualidade, enquanto aqueles produzidos pelo mestre Carlson
exibem a menor mediana e maior dispersão visual, indicando maior variabilidade
nos resultados observados.

Para complementar a análise gráfica, calculamos estatísticas descritivas por
mestre responsável, incluindo uma medida de posição (mediana), uma medida de
dispersão (IQR) e o tamanho da amostra (n) em cada grupo.

```{r}
dados_destilaria_limpos %>%
  group_by(mestre_responsavel) %>%
  summarise(
    qualidade_mediana = median(indicador_qualidade),
    iqr_qualidade = IQR(indicador_qualidade),
    n = n()
  ) %>%
  arrange(desc(qualidade_mediana))
```

As estatísticas descritivas corroboram a hierarquia observada no boxplot: os
whiskies produzidos pelo mestre Gumble apresentam a maior mediana do
indicador de qualidade, seguidos por Leonard e Carlson.

Em termos de dispersão, o IQR sugere menor variabilidade para Gumble e maior
variabilidade para Carlson. Contudo, essa comparação deve ser interpretada
com extrema cautela, dado o número muito reduzido de observações associadas ao
mestre Gumble (n = 2).

Esse desbalanceamento amostral limita os possíveis insights e ilustra uma
situação comum em análises reais: padrões visuais ou estatísticos podem ser
fortemente influenciados pela quantidade de dados disponíveis, reforçando a
importância de análises mais robustas nas fases posteriores do CRISP-DM.



### Relação entre cor e qualidade

O gráfico de dispersão, ou *scatter plot*, é uma ferramenta adequada para 
explorar a relação entre duas variáveis numéricas. Ao analisar a relação entre 
o indicador de cor do whisky e seu indicador de qualidade:

- cada ponto representa uma amostra produzida;
- o eixo horizontal mostra o valor do indicador de cor;
- o eixo vertical indica a pontuação de qualidade;
- a curva de suavização (*LOESS*) auxilia na visualização do padrão médio dos 
  dados, sem assumir uma relação linear pré-definida.

Essa visualização permite investigar se determinados **intervalos de valores** 
do indicador de cor tendem a estar associados a níveis mais elevados ou mais 
baixos de qualidade, oferecendo indícios iniciais sobre possíveis padrões no 
processo produtivo.

```{r}
#| label: fig-2
#| fig-cap: "Gráfico de dispersão entre qualidade e cor do whisky."

ggplot(dados_destilaria_limpos, aes(x = cor, y = indicador_qualidade)) +
  geom_point() +
  geom_smooth(method = "loess", se = FALSE) +
  theme_minimal() +
  labs(
    title = "Relação entre Cor e Qualidade do Whisky",
    x = "Indicador de Cor",
    y = "Indicador de Qualidade"
  )
```

O gráfico de dispersão sugere uma relação não linear entre o indicador de
cor e a qualidade do whisky. A curva de suavização indica que valores de cor
em torno de 0,3 estão associados, em média, a níveis mais elevados de qualidade
no conjunto observado.

Por outro lado, valores muito baixos ou muito elevados do indicador de cor
tendem a estar associados a desempenhos inferiores no indicador de qualidade.
Esse padrão visual sugere que a cor pode refletir condições do processo
produtivo que afetam a qualidade final do produto.

Do ponto de vista operacional, esse resultado é particularmente relevante,
pois o indicador de cor pode ser monitorado durante a produção, antes das
etapas finais de avaliação sensorial. No entanto, essa evidência deve ser
interpretada como exploratória, servindo como base para a formulação de
hipóteses que poderão ser avaliadas de forma mais rigorosa nas fases
posteriores do CRISP-DM.



### Conclusão da Análise Exploratória

A análise exploratória dos dados da linha de produção da Junglivet Whisky
Company indica que a variação observada na qualidade do produto não ocorre de
forma puramente aleatória. Pelo contrário, os resultados sugerem associações
entre o indicador de qualidade e diferentes dimensões do processo produtivo.

Em particular, a origem do malte — distinguindo insumos produzidos
internamente daqueles adquiridos de fornecedores externos — e o indicador de
cor do whisky emergem como variáveis potencialmente relevantes, apresentando
padrões consistentes de associação com o desempenho em qualidade. Além disso,
a análise por mestre responsável sugere diferenças na distribuição do
indicador de qualidade, embora essas evidências sejam fortemente limitadas pelo
desbalanceamento dos tamanhos de amostra entre os mestres.

É fundamental destacar que esses achados têm caráter estritamente
exploratório. As associações observadas não constituem provas de causalidade,
nem permitem inferências conclusivas sobre o efeito isolado de cada fator.
Ainda assim, elas cumprem o papel central da Análise Exploratória de Dados ao
fornecer hipóteses analíticas bem fundamentadas e ao orientar as próximas fases
do processo CRISP-DM, nas quais métodos estatísticos mais formais poderão ser
empregados para avaliar a robustez e a relevância prática desses padrões.


## Próximas Fases

A Análise Exploratória de Dados cumpriu o papel de identificar padrões,
associações e possíveis fontes de variação na qualidade do whisky. A partir
dessas evidências iniciais, o projeto avança para as próximas fases da
metodologia CRISP-DM, nas quais essas hipóteses poderão ser avaliadas de forma
mais sistemática.

- **Modelagem**: nesta fase, serão aplicados métodos estatísticos apropriados
  para avaliar se as diferenças observadas na análise exploratória — associadas
  à origem do malte, ao mestre responsável e a intervalos do indicador de cor —
  são consistentes e não atribuíveis apenas a variações aleatórias. Exemplos de
  abordagens incluem testes de comparação entre grupos e modelos simples de
  explicação da variabilidade observada.

- **Avaliação**: os resultados obtidos na etapa de modelagem serão interpretados
  à luz dos objetivos de negócio da empresa. Além da significância estatística,
  serão considerados a magnitude dos efeitos estimados, a robustez dos
  resultados e suas implicações práticas para o processo produtivo.

- **Implantação**: com base nas evidências avaliadas, poderão ser propostas
  ações operacionais concretas, como a revisão de fornecedores externos,
  ajustes em etapas do processo produtivo e a definição de indicadores de
  monitoramento contínuo da qualidade.

::: {.callout-tip}
## Modelagem

No contexto da Ciência de Dados e CRISP-DM, modelagem **não se confunde** 
com aprendizagem de máquina. Modelar pode significar aplicar métodos 
estatísticos tradicionais para comparar grupos, explicar relações e apoiar 
decisões, sem a necessidade de construir modelos preditivos complexos.

:::


::: {.callout-tip icon=“false”}
## Checklist rápido deste estudo de caso (CRISP-DM)

Ao final deste capítulo, verifique se você consegue responder “sim” às
questões abaixo:

1.	Eu consigo descrever o problema de negócio, o objetivo e o
critério de sucesso do projeto?

2.	Eu identifiquei as variáveis do arquivo e compreendi seus significados
(dicionário de dados)?

3.	Eu inspecionei a estrutura do conjunto de dados e reconheci problemas
potenciais (por exemplo, valores ausentes e colunas irrelevantes)?

4.	Eu gerei uma versão limpa e documentada do conjunto de dados?

5.	Eu combinei gráficos e estatísticas descritivas para levantar
hipóteses iniciais (por exemplo, fornecedor, mestre responsável e cor)?

6.	Eu consigo explicar por que os achados aqui são exploratórios e não
representam prova de causalidade?

:::

## Resumo e Próximos Passos

Ao longo dos capítulos da Parte 1 do livro, vimos como conceitos, papéis,
metodologias e tipos de análise se articulam em um projeto de Ciência de
Dados simplificado. Essa visão geral fornece o contexto necessário para
compreender não apenas *o que* deve ser feito, mas, sobretudo, *por que*
determinadas decisões são tomadas ao longo do processo analítico.

Na Parte 2, o foco se desloca para as ferramentas que tornam possível a
execução prática desses projetos, aprofundando os princípios e as boas
práticas introduzidas até aqui.