# Gabarito — Capítulo 5

## Exercício 1

R é a linguagem ("motor"). RStudio é o IDE ("painel de controle").

## Exercício 2

Painel `Source`: editar arquivos.
Painel `Console`: executar comandos.
Painel `Environment`: ver objetos.
Painel `Output`: ver arquivos, gráficos e ajuda.

## Exercício 3

IDE integra editor, execução e visualização. Exemplo: escrever no painel `Source`,
executar no painel `Console` e ver o gráfico no painel `Output`.

## Exercício 4

`install.packages()` instala uma vez; `library()` carrega a cada sessão.

## Exercício 5

Desative restaurações automáticas e defina "Save workspace to .Rdata: never".

## Exercício 6

Caminho relativo aponta para arquivos a partir da pasta do projeto.

## Exercício 7

```{r}
#| echo: true
#| message: false
#| warning: false

dir.create("dados", showWarnings = FALSE)
dir.create("relatorios", showWarnings = FALSE)
dir.create("scripts", showWarnings = FALSE)
dir.create("dados/dados_brutos", recursive = TRUE, showWarnings = FALSE)
dir.create("dados/dados_limpos", recursive = TRUE, showWarnings = FALSE)
```

## Exercício 8

```{r}
#| echo: true
#| message: false
#| warning: false

mean(c(2, 4, 6, 8))
```

Resultado: 5.
